【裁判字號】    97,保險,32
【裁判日期】    970612
【裁判案由】    給付保險金
【裁判全文】
臺灣臺北地方法院民事判決              97年度保險字第32號
原      告  丙○○
訴訟代理人  乙○○
被      告  臺灣郵政股份有限公司
法定代理人  何煖軒
訴訟代理人  甲○○
上列當事人間請求給付保險金事件，本院於民國97年5月27日辯
論終結，判決如下：
    主      文
原告之訴駁回。
訴訟費用由原告負擔。
    事實及理由
一、原告起訴主張如下：
（一）原告於民國95年5月9日，以其夫簡清洋為被保險人，向被
      告投保郵政簡易6年期吉利保險（下稱系爭保險契約），
      保險金額100萬元，保險期間自95年5月9日起至101年5月9
      日止。嗣被保險人簡清洋於96年9月29日因心因性休克死
      亡，原告於96年10月4日向被告請求給付保險金，詎被告
      以原告於投保時未據實告知為由，依法解約拒付保險金。
      爰依保險契約及保險法第34條第2項規定，請求被告給付
      保險金及遲延利息。並聲明：被告應給付原告新臺幣（下
      同）100萬元，及自96年10月21日起至清償日止，按年息
      10%計算之利息。
（二）原告並無不實告知：原告自80年12月28日起即以簡清洋為
      被保險人，向被告投保郵政總局10年期2倍人壽保險，被
      保險人於87年罹患糖尿病及腎衰竭接受治療，當時詢問訴
      外人即任職於被告高雄鼎金郵局之職員林金水可否請領保
      險給付，林金水稱死亡才能請領保險金，原告於90年12月
      28日續向被告投保郵政總局5年期2倍平安保險，於上開平
      安保險契約期間屆滿前，林金水告知如欲繼續投保，於被
      保險人簡清洋屆滿60歲前保費較低，原告因而投保系爭保
      險契約。於95年5月間系爭保險契約成立時，係由林金水
      至原告家中填寫要保書，並填寫要保書上「被保險人告知
      事項」欄各項詢問，林金水知悉被保險人簡清洋上開因病
      接受治療情事，惟稱繼續治療不影響系爭保險契約。原告
      並無未盡據實告知義務，被告就其職員林金水不實記載之
      過失，應與自己之過失負同一之責任。
（三）否認原告及被保險人簡清洋於要保書上簽名。
二、被告辯解如下：
（一）被保險人簡清洋於投保日前5年內，因患有糖尿病、腎衰
      竭及高血脂，於高雄醫學大學附設中和紀念醫院（下稱高
      醫大附設醫院）多次接受醫師治療、診療及用藥，惟原告
      及被保險人簡清洋於要保書中之「被保險人告知事項」欄
      位均勾填否，並於要保書「要保人及被保險人聲明書項」
      欄位所載確認無誤之聲明下分別簽名蓋章，則原告及被保
      險人簡清洋顯未盡據實告知義務。被告遂依簡易人壽保險
      法第15條、郵政簡易人壽保險投保規則第5條、系爭保險
      契約條款第8條第1項、第2項規定，以96年11月7日壽字第
      0960801271號函向原告為解除系爭保險契約之意思表示。
（二）被告於96年10月5日受理原告理賠之申請，於95年10月18
      日收受高醫大附設醫院之診療記錄，始知悉原告及被保險
      人簡清洋違反據實告知義務，被告於96年11月7日以書面
      解除契約，未逾1個月之除斥期間。則系爭保險契約已依
      法解除。
（三）聲明：原告之訴駁回。如受不利判決，願供擔保，請准宣
      告免為假執行。
三、兩造不爭執事實：
（一）原告於95年5月9日，以其夫簡清洋為被保險人，向被告投
      保郵政簡易6年期吉利保險，保險金額100萬元，保險期間
      自95年5月9日起至101年5月9日止，指定受益人為原告。
（二）被保險人簡清洋於96年9月29日因心因性休克而死亡。
（三）原告於96年10月5日向被告高雄鼎金郵局請領保險金。
四、本件原告主張為其夫簡清洋投保系爭保險契約，並指定原告
    為受益人，嗣簡清洋於96年9月29日因心因性休克死亡，為
    此請求被告依約給付保險金等語，被告則以前揭情詞置辯。
    本件應審究者為：原告於契約訂立時有無明知被保險人有糖
    尿病而違反告知義務之情事。茲就兩造爭執分敘如下：
（一）按訂立保險契約或依前條規定申請恢復保險契約效力時，
      要保人及被保險人對於保險人之書面詢問，應據實說明。
      要保人或被保險人故意隱匿，或因過失遺漏，或為不實之
      說明，足以變更或減少保險人對於危險之估計者，保險人
      得解除保險契約；其危險發生後，亦同。但要保人或被保
      險人證明危險之發生與其隱匿、遺漏或為不實之說明無關
      者，不在此限。簡易人壽保險法第15條定有明文。本件依
      原告所提出之簡清洋死亡證明書死亡原因之記載係「1.直
      接引起死亡之疾病或傷害：甲、心因性休克7855。先行原
      因：乙、（甲之原因）敗血症0389腦中風436。（若有引
      起上述死之疾病或傷害）丙、（乙之原因）其他對於死亡
      有影響之疾病或身體狀況糖尿病2500肺炎4829慢性腎衰竭
      585」（本院卷第9頁）。而依被告所提出而為原告所不爭
      執之高雄醫學大樓附設中和紀念醫院病歷摘要表記載簡清
      洋住院診療情形自89年4月13日至89年4月24日止、自89年
      8月14日能至89年8月24日止診斷均為糖尿病，自96年9月
      20日起至96年9月29日止診斷為休克、敗血症、肺炎、腦
      中風、高血壓、腎衰竭等（本院卷第36頁）。而系爭保險
      契約係於95年5月9日所訂立，則簡清洋於訂立契約前即已
      有糖尿病之診斷，此應為簡清洋及原告所明知。且依前述
      ，簡清洋訂約前所患糖尿病，對其死亡原因亦有影響，已
      如前述，則該隱匿、遺漏或不實說明，已足以變更或減少
      保險人對於危險之估計者。
（二）原告雖辯稱：本件係由被告職員林金水所招攬，原告全家
      之保險均由林金水招攬，林金水對簡清洋訂立契約前即有
      糖尿病及洗腎之情形知之甚詳等語，為被告所否認。本件
      經訊問證人林金水到庭證稱：系爭保險契約告知事項欄之
      內容為其所填寫，伊有逐條唸給原告聽並確認後請原告簽
      名，原告有說沒有糖尿病，簡清洋簽約時身體並無異狀等
      語（本院卷第61頁）。原告嗣又陳稱系爭保險契約係在郵
      局辦理，過程中僅請原告簽名而已，證人林金水所言不實
      云云，然原告於起訴時卻陳稱系爭保險契約係林金水在原
      告家中填寫等語（本院卷第5頁倒數第2行），其前後所為
      陳述已有矛盾。原告雖又提出貨櫃驗收單、車輛買賣契約
      書等件影本，以其上為簡清洋簽名，系爭保險契約上簽名
      並非簡清洋之簽名云云，被告則否認之。查：
    (1)原告於97年4月15日自承系爭保險契約除簽名蓋章外，其
      餘為林金水所填寫等語（本院卷第22頁背面第14行、第15
      行），其嗣後復改稱系爭保險契約非原告及簡清洋簽名等
      語。又原告於言詞辯論時復稱：過程中僅原告簽名而已等
      語（本院卷第63頁背面第20行）。其前後陳述已然不一。
      且原告就此部分並未能提出證據證明該自認與事實不符，
      依民事訴訟法第279條規定第3項，自難信其後所為改稱系
      爭保險契約非簡清洋簽名一節為真正。況縱認系爭保險契
      約非簡清洋簽名（原告既仍主張系爭保險契約係屬有效）
      ，亦無法據此即推認原告上開辯解為真正。
    (2)原告復提出郵政儲金匯業局暫收保費收據、郵政簡易人壽
      保險戶借款保單收條、郵政簡易人壽保險借款憑據等件影
      本為證，然此等資料縱可認原告所稱全家透過原告職員林
      金水辦理保險一節屬實，然此不足以推斷林金水知悉簡清
      洋有糖尿病仍予投保一節屬實。
（三）本件原告既有被告所指於契約訂立時有明知被保險人有糖
      尿病而違反告知義務之情事，則被告依約解除契約自屬有
      據。從而，原告請求被告給付保險金，即無理由。
五、綜上所述，原告依保險契約之法律關係，請求被告給付保險
    金100萬元，及自96年10月21日起至清償日止，按年息10%計
    算之利息，為無理由，應予駁回。
六、本件事證已臻明確，兩造其餘主張陳述及所提之證據，經審
    酌後於本件判決結果無影響，爰不逐一論述，附此敘明。
七、綜上所論，原告之訴為無理由，依民事訴訟法第78條，判決
    如主文。
中    華    民    國    97    年    6     月    12    日
                      民事第二庭  法  官  蔡政哲
上為正本係照原本作成
如對本判決不服，應於送達後20日內，向本院提出上訴狀
中    華    民    國    97    年    6     月    12    日
                                  書記官  曾靖雯


司法院資訊處製作；財團法人民間司法改革基金會備份。
